【裁判字號】    96,簡,820
【裁判日期】    970131
【裁判案由】    食品衛生管理法
【裁判全文】
臺北高等行政法院判決
                                     96年度簡字第00820號
原      告  百旗揚企業有限公司
代  表  人  甲○○
被      告  臺北市政府衛生局
代  表  人  邱文祥（局長）
上列當事人間因食品衛生管理法事件，原告不服臺北市政府中華
民國96年8月28日府訴字第09670263800號訴願決定，提起行政訴
訟。本院判決如下：
    主  文
原告之訴駁回。
訴訟費用由原告負擔。
    事實及理由
一、原告主張：
    依88年7 月31日衛署字第88037735號公告「食品廣告標示詞
    句涉及虛偽、誇張或醫藥效能之認定表」中並無相同之詞句
    ；再者，以水果、紅麴+ 米醋所釀造之醋，在烹調料理中每
    每都用到，且目前醫學報告水果醋對人體有益無害，被告以
    原告食品廣告涉及誇張易生誤解，並罰鍰新台幣（下同）3
    萬元，原告不服云云。
    聲明：訴願決定及原處分均撤銷。
          訴訟費用由被告負擔。
二、被告辯稱：
    (一)經查，本件原告於系爭網站刊登如事實欄所述廣告內容之
      違規事實，有苗栗縣衛生局96年2月9日苗衛食字第
      0960700142號函、系爭違規廣告及被告機關96年3 月15日
      14時訪談原告公司前代表人李昌憲之調查紀錄表等附卷可
      參，是原處分自屬有據。
    (二)原告主張食品廣告標示詞句涉及虛偽、誇張或醫藥效能之
      認定表中並無相同之詞句…云云。惟查，系爭廣告內容刊
      載「…有機糙米…活醋- 紅麴醋…適用族群：皮膚暗沉、
      有斑點者、體重過重…鳳梨醋：鳳梨酵素能分解蛋白質，
      幫助消化系統，有效緩和體內發炎的部位，在人體起消炎
      抗菌的作用…；桑椹醋：神經衰弱及失眠的朋友，氣血往
      往比較虛弱，食用桑椹也有好處…；柳丁醋：能活化體內
      堆積的酸性物質及黏膜廢物，止咳化痰，緩解支氣管發炎
      …；橄欖醋：暖胃開脾，有益腦部與神經系統，保護腸胃
      ，避免胃寒，制菌力強…」等所述詞句，所傳達消費者訊
      息之字樣及插圖等廣告訴求，依其意思表示，亦足以顯示
      該項產品，可適用於消化系統等患者之使用，涉及生理功
      能及改變身體外觀，顯為不實誇張之宣傳。又依行政院衛
      生署92年1 月7 日衛署食字第0910082070號函釋略以，食
      品之廣告內容涉及易生誤解或醫療效能之認定原則，係依
      據個案所傳達消費者訊息之整體表現，包括文字敘述、產
      品品名、圖案、符號等，綜合研判等語意旨以觀，廣告內
      容是否涉有不實、誇張或易生誤解之情形，應就其整體所
      傳達之訊息觀察之，非僅拘泥於該文字本身；系爭廣告內
      容，堪認已涉及誇張或易生誤解之情形，是原告之違章事
      實，洵堪認定。另原告指稱以水果、紅麴+ 米醋所釀造之
      醋，在烹調料理中每每都用到，且目前醫學報告水果醋對
      人體有益無害乙節，查該醫學報告所報導並非針對系爭廣
      告之產品，加以研究之報告，無法直接證明系爭廣告之產
      品有此功效，系爭廣告倘確有科學理論、實證支持抑或醫
      學學理及臨床試驗為依據，證明系爭產品確實具備其廣告
      所宣稱之效果，自應遵循健康食品管理法之規定，提具相
      關臨床實驗報告報請行政院衛生署核准，始得宣稱系爭產
      品具有該等功效，否則擅自以非經專業機構依科學方法實
      驗或研究且未經相關政府機關核准或認可而得出的結果，
      對不特定之多數人散發相關訊息，即有誤導消費者而有虛
      偽、誇張或易生誤解之情形，此即前揭食品衛生管理法第
      19條第1 項規定之立法意旨。何況原告公司前代表人李昌
      憲於96年3 月15日14時在被告機關所作調查紀錄表中亦坦
      承略以，案由內所述廣告係本公司刊登…屬性為一般食品
      …等情，原告對刊登系爭廣告之事實並不否認，而食品衛
      生管理法第32條第1 項係以違規行為人為處分之對象，原
      告既為實際刊登該違規廣告之行為人，被告以原告為處分
      對象，並無違誤。按食品衛生管理法第19條第1 項規定，
      對於食品、食品添加物或食品用洗潔劑所為之標示、宣傳
      或廣告，不得有不實、誇張或易生誤解之情形。經查，本
      件原告之系爭食品廣告內容，依前揭食品廣告標示詞句涉
      及誇張易生誤解或醫療效能之認定表規定意旨，其整體所
      傳達消費者之訊息，核屬涉及誇張或易生誤解之情形，是
      系爭食品廣告內容顯已違反首揭食品衛生管理法第19條第
      1 項規定。是原告上開主張，委不可採。從而，被告依食
      品衛生管理法第9 條、第19條第1 項及第32條第1 項規定
      ，處原告法定最低額3 萬元罰鍰，並無不合等語。
    聲明：原告之訴駁回。
          訴訟費用由原告負擔。
三、原告起訴時，原告之代表人為李昌憲，嗣變更為甲○○，並
    由甲○○聲明承受訴訟，有其提出之聲明承受訴訟狀附卷可
    稽，核無不合，應予准許，合先敘明。
四、按「本法所稱主管機關︰在中央為行政院衛生署；在直轄巿
    為直轄巿政府；在縣（巿）為縣（巿）政府。」；「對於食
    品、食品添加物或食品用洗潔劑所為之標示、宣傳或廣告，
    不得有不實、誇張或易生誤解之情形。」；「違反第19條第
    1 項規定者，處新臺幣3 萬元以上15萬元以下罰鍰；違反同
    條第2 項規定者，處新臺幣20萬元以上100 萬元以下罰鍰；
    1 年內再次違反者，並得廢止其營業或工廠登記證照；對其
    違規廣告，並得按次連續處罰至其停止刊播為止。」，食品
    衛生管理法第9 條、第19條第1 項及第32條第1 項各定有明
    文。次按「二、詞句未涉及醫療效能但涉及誇張或易生誤解
    ：（一）涉及生理功能者：例句：…排毒素。分解有害物質
    。…（三）涉及改變身體外觀者：例句：…減肥…美白。」
    ，食品廣告標示詞句涉及誇張易生誤解或醫療效能之認定表
    二、（一）、（三）亦定有明文。再者，臺北市政府94年2
    月24日府衛企字第09404404400 號公告略以，主旨：公告修
    正本府90年8 月23日府秘二字第9010798100號公告有關本府
    主管衛生業務委任事項，自即日起生效。…公告事項：修正
    後本府90年8 月23日府秘二字第9010798100號公告略以：「
    …六、本府將下列業務委任本府衛生局，以該局名義執行之
    ：…（七）食品衛生管理法中有關本府權限事項等語。該等
    公告核與相關法規，並無不合。
五、本件原告於系爭「PChome商店街」網站（網址：http://sto
    re. pchome.com.tw/p6ec11/M00000000.htm）刊登「…有機
    糙米…活醋－紅麴醋…適用族群：…皮膚暗沉、有斑點者．
    體重過重…鳳梨醋…在人體起消炎抗菌的作用…柳丁醋…止
    咳化痰…」等詞句之食品廣告，整體傳達訊息易誤導消費者
    系爭食品具有上述功效，涉及誇張易生誤解，案經苗栗縣衛
    生局於96年2 月8 日查獲，經該局以96年2 月9 日苗衛食字
    第0960700142號函移請被告查處。被告嗣於96年3 月15日訪
    談原告公司前代表人李昌憲（現已變更為甲○○）並製作調
    查紀錄表後，審認原告違反食品衛生管理法第19條第1 項規
    定，爰依同法第32條第1 項規定，以96年3 月22日北市衛藥
    食字第09631944900 號行政處分書處原告3 萬元罰鍰，並命
    違規廣告立即停止刊登。原告不服，提起訴願，亦遭駁回，
    遂就罰鍰部分（原處分處原告3 萬元罰鍰，並命違規廣告立
    即停止刊登，惟本件原告起訴，僅表明不服3 萬元罰鍰部分
    之意旨，有原告所提起訴狀可稽），向本院提起本件行政訴
    訟等情，為兩造所不爭，且有上開各該函文、原處分及訴願
    決定書等件影本附原處分卷及訴願機關卷可稽。茲依前述兩
    造主張之意旨，就本件爭點敘明判決之理由。
六、原告涉有刊登誇張、易生誤解之廣告：
    (一)經查，原告於系爭網站刊登上述違規廣告之事實，有苗栗
      縣衛生局96年2 月9 日苗衛食字第0960700142號函及所檢
      附系爭違規廣告等件影本附原處分卷可稽。又原告公司前
      代表人李昌憲於96年3 月15日14時在被告機關所作調查紀
      錄表中亦坦承略以，案由內所述廣告係本公司刊登…屬性
      為一般食品…等語，有該調查紀錄表影本附原處分卷可按
      。原告所為，核係涉有刊登誇張、易生誤解之廣告。而食
      品衛生管理法第32條第1 項係以違規行為人為處分之對象
      ，原告既為實際刊登該違規廣告之行為人，被告以原告為
      處分對象，核無違誤。
    (二)原告主張其刊登之廣告，食品廣告標示詞句涉及虛偽、誇
      張或醫藥效能之認定表中並無相同之詞句云云。惟查，系
      爭廣告內容刊載「…有機糙米…活醋- 紅麴醋…適用族群
      ：皮膚暗沉、有斑點者、體重過重…鳳梨醋：鳳梨酵素能
      分解蛋白質，幫助消化系統，有效緩和體內發炎的部位，
      在人體起消炎抗菌的作用…；桑椹醋：神經衰弱及失眠的
      朋友，氣血往往比較虛弱，食用桑椹也有好處…；柳丁醋
      ：能活化體內堆積的酸性物質及黏膜廢物，止咳化痰，緩
      解支氣管發炎…；橄欖醋：暖胃開脾，有益腦部與神經系
      統，保護腸胃，避免胃寒，制菌力強…」等詞句，其傳達
      給消費者之文字訊息等廣告訴求，依其意旨，足以顯示該
      等產品，可適用於消化系統等患者之使用，涉及生理功能
      及改變身體外觀，又無實據為憑，核屬誇張、易生誤解之
      宣傳。而依行政院衛生署92年1 月7 日衛署食字第091008
      2070號函釋略以，食品之廣告內容涉及易生誤解或醫療效
      能之認定原則，係依據個案所傳達消費者訊息之整體表現
      ，包括文字敘述、產品品名、圖案、符號等，綜合研判等
      語，該函釋核與相關法規，並無不合。準此以觀，廣告內
      容是否涉有誇張、不實或易生誤解之情形，應就其整體所
      傳達之訊息觀察，非僅拘泥於該文字本身。原告系爭廣告
      內容，既無實據為憑，已涉有誇張、易生誤解之情形，其
      違章事實，堪予認定。
    (三)原告雖主張以水果、紅麴+ 米醋所釀造之醋，在烹調料理
      中每每都用到，且目前醫學報告水果醋對人體有益無害云
      云，並提出相關水果及食用醋之報導等件影本附原處分卷
      可稽。惟查，該等報導資料，並非針對本件系爭廣告產品
      加以研究之報告，無法直接證明系爭廣告之產品有此功效
      ，系爭廣告如確有科學理論、實證支持、醫學學理或臨床
      試驗等為據，足以證明系爭產品確有廣告宣稱之效果，自
      應遵循健康食品管理法之規定，提具相關臨床實驗報告，
      報請行政院衛生署核准，始得宣稱系爭產品具有該等功效
      ，否則僅以未經專業機構依科學方法實驗或研究且未經相
      關政府機關核准或認可而得出的結果，即對不特定之多數
      人散發相關訊息，則有誤導消費者，而該當食品衛生管理
      法第19條第1 項規定之誇張或易生誤解之情事。原告上開
      主張，核不可採。
七、被告處原告3萬元罰鍰，並無違誤：
    承上所述，原告既涉有刊登誇張、易生誤解之廣告，被告認
    原告之違章行為，係違反食品衛生管理法第19條第1 項規定
    ，依同法第32條第1 項規定，處原告法定最低額3 萬元罰鍰
    ，並無違誤。
八、從而，本件被告認原告所為涉有刊登誇張、易生誤解之廣告
    ，違反食品衛生管理法第19條第1 項規定，爰依同法第32條
    第1 項規定，處以3 萬元罰鍰，於法並無違誤。訴願決定遞
    予維持，亦無不合。原告徒執前詞，訴請撤銷，為無理由，
    應予駁回。
據上論結，本件原告之訴為無理由，依行政訴訟法第236條、第
233條第1項、第98條第1項前段，判決如主文。
中    華    民    國    97    年      1     月   31   日
                    臺北高等行政法院第五庭
                                    法  官 蕭忠仁
上為正本係照原本作成。
本件以訴訟事件所涉及之法律見解具有原則性者為限，始得於本
判決送達後20日內向本院提出上訴狀並表明上訴理由，如已於本
判決宣示後送達前提起上訴者，應於判決送達後20日內補具上訴
理由（均按他造人數附繕本），且經最高行政法院許可後方得上
訴。
中    華    民    國    97    年      1     月   31   日
                                     書記官  蕭純純


司法院資訊處製作；財團法人民間司法改革基金會備份。
